【裁判字號】    98,訴,1141
【裁判日期】    990528
【裁判案由】    搶奪等
【裁判全文】
台灣基隆地方法院刑事判決              98年度訴字第1141號
公  訴  人  台灣基隆地方法院檢察署檢察官
被      告  寅○○
            子○○
上列被告因搶奪等案件，經檢察官提起公訴（98年度偵字第3942
號），經本院合議庭評議由受命法官獨任進行簡式審判程序並判
決如下：
    主  文
一、子○○犯竊盜罪，累犯，處有期徒刑拾月。扣案之鑰匙肆支
    均沒收。
二、寅○○、子○○共同犯竊盜罪，均累犯，各處有期徒刑壹年
    。扣案之鑰匙肆支均沒收。
三、寅○○、子○○共同犯搶奪罪，均累犯，各處有期徒刑貳年
    。
四、寅○○、子○○共同犯竊盜罪，均累犯，各處有期徒刑壹年
    。扣案之鑰匙肆支均沒收。
五、寅○○、子○○共同犯搶奪罪，未遂，均累犯，各處有期徒
    刑壹年陸月。
六、寅○○、子○○共同犯竊盜罪，均累犯，各處有期徒刑壹年
    。扣案之鑰匙肆支均沒收。
七、寅○○、子○○共同犯搶奪罪，均累犯，各處有期徒刑貳年
    。
八、寅○○、子○○共同犯竊盜罪，均累犯，各處有期徒刑壹年
    。
九、寅○○、子○○共同犯搶奪罪，均累犯，各處有期徒刑貳年
    。
十、寅○○犯竊盜罪，累犯，處有期徒刑捌月。
十一、寅○○以上所處之刑，應執行有期徒刑肆年陸月；扣案之
      鑰匙肆支均沒收。
十二、子○○以上所處之刑，應執行有期徒刑伍年；扣案之鑰匙
      肆支均沒收。
    事  實
壹、累犯事實
一、寅○○部分
(一)、第一件
    寅○○前因竊盜案件，經台灣士林地方法院以93年度易字第
    925 號案件而判處有期徒刑4 月確定，於民國94年10月14日
    執行完畢。
(二)、第二件
    寅○○又因施用第一級毒品案件，經台灣高等法院以94年度
    上訴字第3077號案件而判處有期徒刑7 月確定，於95年10月
    12日執行完畢。
(三)、第三件
    寅○○再因詐欺案件，經本院以95年度易字第538 號案件而
    判處有期徒刑7 月確定，嗣並經本院以96年度聲減字第325
    號裁定減為有期徒刑3 月又15日確定。其復因施用第一級毒
    品案件，經台灣士林地方法院以96年度訴字第765 號案件而
    判處有期徒刑6 月確定。上開2 罪嗣經台灣士林地方法院以
    97年度聲字第235 號案件，裁定合併執行有期徒刑7 月15日
    確定，於97年8 月28日執行完畢。
(四)、非累犯
    寅○○再因竊盜案件，經台灣板橋地方法院以98年度簡字第
    3414號案件而判處有期徒刑4 月確定。又因3 次竊盜案件，
    經本院以98年度易字第282 號案件而判處罪刑並定其執行刑
    為拘役80日確定。再因竊盜案件，經台灣台北地方法院以98
    年度簡字第2073號案件而判處有期徒刑6 月確定。其因上述
    三案之前後兩案所處之有期徒刑，嗣經台灣台北地方法院以
    98年度聲字第1822號案件而裁定應執行有期徒刑9 月確定。
    復因4 次竊盜案件，經本院以98年度易字第350 號案件而判
    處罪刑並定其執行刑為有期徒刑6 月確定。現已入監執行中
    。
二、子○○部分
(一)、第一件
    子○○曾因竊盜及搶奪案件，經本院以94年度訴字第952 號
    案件，各判處有期徒刑4 月、10月，應執行有期徒刑1 年確
    定，於95年10月12日執行完畢。
(二)、非累犯
    子○○復因施用第一級毒品案件，經本院以96年度訴字第61
    0 號案件，判處有期徒刑8 月確定。又因竊盜案件，經本院
    以96年度基簡字第865 號案件而判處有期徒刑4 月確定。另
    因多次竊盜罪，再經本院以96年度易字第762 號案件而判處
    有期徒刑7 月、3 月、1 月15日、3 月，應執行有期徒刑1
    年確定。上開三案所處之刑，嗣經本院以97年度聲字第304
    號案件，裁定其執行刑為有期徒刑1 年6 月確定，其於96年
    11 月15 日入監執行，98年5 月8 日假釋出監付保護管束，
    嗣其假釋之宣告復經撤銷，現已入監執行中。
貳、犯罪事實
一、犯罪經過
    寅○○、子○○意圖為自己不法之所有，或單獨，或共同基
    於犯意之聯絡，而為下列之行為：
(一)、第一件（子○○單獨犯竊盜罪）
    子○○於98年8 月18日上午10時20分許，在基隆市○○區○○街236 號前小吃店之轉角處，以其所有之鑰匙一支，以發
    動引擎之方式，竊取辛○○○所有而停放該處之LDY-430 號
    機車（價值約5000元）；得手後騎走，並於當天將之隨意丟
    棄在路邊（未尋獲）。
(二)、第二件（共犯竊盜罪）
    98年8 月25日上午7 時許，在台北市○○區○○路77號前，
    由寅○○把風，由子○○以其所有之鑰匙一支，以發動引擎
    之方式，共同竊取邱瀚民所有而由其母丁○○使用後停放該
    處之JWT-529 號機車；得手後，再由寅○○騎乘該機車附載
    子○○一起揚長而去。寅○○嗣於當日將該機車置物箱內之
    2 件藍色雨衣，丟棄在汐止市加油站垃圾筒內。
(三)、第三件（共犯搶奪罪）
    98年8 月25日中午12時許，在基隆市○○區○○路86之1 號
    前，由寅○○頭載白色安全帽，騎乘前述JWT -529號機車，
    附載頭載藍色安全帽之子○○，尾隨路人戊○○○；再由子
    ○○伺機自後徒手而共同搶奪戊○○○頸上之18K 金項鍊1
    條（價值約2000元）；得手後交付寅○○並一起揚長而去；
    惟寅○○認該金項鍊並非純金，乃隨手丟棄在基隆市安樂區
    ○○○路85號路旁。寅○○嗣將該機車棄置在基隆市○○區
    ○○街14號前（經警於98年9 月2 日晚間八時許尋獲，並交
    由丁○○領回）。
(四)、第四件（共犯竊盜罪）
    98年8 月26日晚間11時30分許，在台北縣汐止市○○路463
    號前之騎樓下，由寅○○把風，由子○○以其所有之鑰匙一
    支，以發動引擎之方式，共同竊取己○○所有而停放該處之
    GYA-632 號機車（價值約6000元）；得手後，再由寅○○騎
    乘該機車附載子○○揚長而去。寅○○嗣將該機車置物箱內
    之3 本命理書、2 本己○○個人資料及掛在置物箱旁之黑色
    半罩式安全帽1 頂，丟棄在汐止市○○路加油站垃圾筒內（
    己○○已於98年8 月31日，在基隆市○○路派出所領回該機
    車）。
(五)、第五件（共犯搶奪未遂罪）
    98年8 月27日上午11時5 分許，在基隆市○○區○○路206
    號前，由寅○○頭載安全帽，騎乘前述GYA-63 2號機車，附
    載頭載安全帽之子○○，尾隨路人丙○並佯稱問路；再由子
    ○○伺機自後徒手而共同搶奪丙○頸上之金項鍊1 條；惟因
    丙○抵抗，緊抓該金項鍊，致該金項鍊被扯斷而掉落，並使
    丙○倒地而受有左手受傷、左大腿骨折之傷害（傷害部分未
    經告訴）。彼等見搶奪未能得逞，乃往西定路方向揚長而去
    。當時，適有潘玟宜騎乘機車經過該處，目睹全部過程。寅
    ○○嗣將該機車棄置在基隆市○○區○○街14號前（經警於
    98 年9月2 日晚間8 時許尋獲，並交由丁○○領回）。
(六)、第六件（共犯竊盜罪）
    98年8 月27日上午8 時許，在台北縣汐止市○○街447 之1
    號前騎樓下，由寅○○把風，由子○○以其所有之鑰匙一支
    ，以發動引擎之方式，共同竊取丑○○所有而停放該處之XQ
    G-858 號機車；得手後，再由寅○○騎乘該機車附載子○○
    揚長而去（機車置物箱內丑○○所有銀灰色半罩式安全帽1
    頂，現仍扣在汐止派出所）。
(七)、第七件（共犯搶奪罪）
    98年8 月28日下午5 時許，在台北縣汐止市○○路○段291
    巷13弄7 號前附近，由寅○○頭載銀色安全帽，騎乘前述
    XQG-858 號機車，附載頭載黑色安全帽之子○○；再由子○○下機車，伺機自後徒手而公同搶奪剛停好機車而走路中之
    行人庚○○頸上之金項鍊1 條（價值約36000 元）；得手後
    ，旋坐上由寅○○所接應之該機車往新台五線方向一起逃逸
    而去。寅○○嗣將該搶得之金項鍊，攜至基隆市大武崙地區
    ，交付綽號「阿奇」之成年男子，除抵償寅○○向「阿奇」
    購買海洛因積欠之款項外，並由阿奇另行支付新台幣（下同
    ）25000 元給予寅○○。寅○○嗣再將其中5000元交付子○○花用，並將該機車棄置在上述水源路一段117 號對面（經
    警於98年8 月29日凌晨2 時許尋獲，並交由丑○○於當日領
    回）。
(八)、第八件（共犯竊盜罪）
    98年8 月29日下午2 時許，在台北縣汐止市○○路162 之1
    號前，由寅○○把風，由子○○以機車上未取下之鑰匙發動
    引擎之方式，共同竊取壬○○所有而停放該處之CWQ-177 號
    機車；得手後，再由寅○○騎乘該機車附載子○○揚長而去
    （壬○○於98年8 月31日，在大武崙派出所領回失竊之機車
    ；惟機車置物箱內壬○○所有1 件外套、2 件雨衣、1 本記
    事本己不見，車牌也未尋獲）。
(九)、第九件（共犯搶奪罪）
    98年8 月30日上午8 時17分許，在基隆市安樂區○○○路13
    5 號之1 福慶宮前，由寅○○頭載安全帽，騎乘前述CWQ-17
    7 號機車，附載頭載安全帽之子○○，再子○○下機車，伺
    機自後徒手而共同搶奪行人癸○○○頸上之金項鍊1 條（價
    值約10000 元）；得手後，旋坐上由寅○○所接應之該機車
    一起揚長而去。寅○○嗣將該搶得之金項鍊，攜至基隆市大
    武崙交付綽號「阿奇」之成年男子，除抵償寅○○向「阿奇
    」購買海洛因積欠之款項外，並由阿奇另支付36000 元給予
    寅○○。寅○○嗣再將其中6000元交付子○○花用。
(十)、第十件（寅○○單獨犯竊盜罪）
    寅○○於98年8 月30日中午12時許，騎乘前述CWQ-177 號機
    車，至基隆市中山區○○○路大船入港隧道回車塔內，再以
    機車置物箱內之扳手一支，拆下卯○○所有而停放在該處之
    AF5-263 號機車車牌一面，再至附近懸掛在該CWQ-177 號機
    車上，而該CWQ-177 號車牌則隨手丟棄之。寅○○嗣將懸掛
    AF5-236 車牌之CWQ-177 號機車，停放在基隆市○○區○○
    路1 號前，準備伺機犯案；惟經警於98年8 月31日上午11時
    20分許尋獲（惟未尋獲該CWQ-177 號車牌；而卯○○已於98
    年8 月31日，在大武崙派出所領回該失竊之AF5-263 號機車
    車牌）。
二、案發經過
    嗣寅○○與子○○於98年8 月31日上午5 時40分許，在台北
    市○○區○○路79巷8 弄口為警盤查時，寅○○出示其所竊
    得並貼上自己相片之賴金仁重型機車駕照；子○○出示由寅
    ○○所竊得交付其使用之陳忠佑重型機車駕照時（寅○○、
    子○○所涉此部分竊盜、贓物、偽造文書等罪嫌，由檢察官
    以98年度偵字第4697號案件偵查中），為警識破；經警循線
    再至台北市○○區○○路79巷8 弄22號2 樓寅○○住處，扣
    得寅○○所有白色衣物1 件、球鞋1 雙及經寅○○變造之賴
    金仁重型機車駕照1 枚；另扣得子○○所有安全帽1 頂、球
    鞋1 雙、新台幣8700元、機車鑰匙4 支及陳忠佑重型機車駕
    照1 枚（已發還陳忠佑）。
、起訴經過
    案經被害人辛○○○、戊○○○及庚○○分別訴由基隆市警
    察局第四分局報請台灣基隆地方法院檢察署檢察官偵查後起
    訴。
    理  由
壹、簡式審判
一、法律修正
    按除簡式審判及簡易程序案件外，第一審應行合議審判，民
    國92年2 月6 日公布並於92年9 月1 日全面施行之刑事訴訟
    法第284 條之1 定有明文。其次，除被告所犯為死刑、無期
    徒刑、最輕本刑為三年以上有期徒刑之罪，或高等法院管轄
    第一審案件者外，於前條第一項準備程序進行中，被告先就
    被訴事實為有罪之陳述時，審判長得告知被告簡式審判程序
    之旨，並聽取當事人、代理人、辯護人及輔佐人之意見後，
    裁定進行簡式審判程序，修正後刑事訴訟法第273 條之1 第
    1 項亦規定甚詳。再者，刑事訴訟法第284 條之1 已於96年
    3 月26日修正公布，規定為：「除簡式審判、簡易程序案件
    及第三百七十六條第一款、第二款所列之罪之案件外，第一
    審應行合議審判。」所謂第376 條第1 款，係指最重本刑為
    3 年以下有期徒刑、拘役或專科罰金之罪；所謂第376 條第
    2 款，係指刑法第320 條及第321 條之竊盜罪。
二、程序差異
    依修正後刑事訴訟法第273 條之2 之規定，簡式審判程序之
    證據調查，不受第159 條第1 項（傳聞法則）、第161 條之
    2 （當事人陳述意見）、第161 條之3 （自白最後調查）、
    第163 條之1 （當事人聲請調查證據）及第164 條至第170
    條（物證、書證調查、交互詰問規則）規定之限制。申言之
    ，自92年9 月1 日起，我國刑事訴訟制度改為三分法：其一
    ，輕罪案件，檢察官以「聲請簡易判決處刑書」聲請法院以
    簡易判決處刑者，法院得不經言詞辯論，逕為有罪之簡易判
    決。其二，檢察官起訴非強制辯護案件而被告認罪者，法院
    得裁定以受命法官一人進行簡式審判，其程序略如刑事訴訟
    法修正前獨任法官所進行之通常審判程序。其三，檢察官起
    訴之強制辯護案件或非強制辯護案件而被告否認全部或一部
    之犯罪，法院應進行合議審判，適用修正後刑事訴訟法，進
    行交互詰問之通常審判程序。惟自96年3 月29日起，刑事訴
    訟法第376 條第1 款及第2 款之案件，被告否認犯罪者，得
    由獨任法官一人，適用修正後刑事訴訟法，進行交互詰問之
    通常審判程序。
三、本案情形
    經查：被告寅○○及子○○二人經起訴之罪名為刑法第320
    條第1 項之竊盜罪及第325 條第1 項之搶奪罪。較輕之竊盜
    罪，屬於96年3 月26日修正公布之刑事訴訟法第284 條之1
    之除外規定，得獨任進行審判程序，不須合議為之。其次，
    較重之搶奪罪，其法定刑為6 月以上5 年以下有期徒刑，並
    非前述強制合議之案件，而被告於98年12月24日之準備程序
    進行中，就被訴事實為有罪之陳述，經審判長告知簡式審判
    程序之旨，並聽取當事人之意見後，本院認為適合由受命法
    官獨任進行簡式審判，業經裁定確定在案。
貳、事實認定
一、心證形成
    前揭事實，業據被告寅○○與子○○二人坦承不諱，分別核
    與被害人辛○○○、丁○○、戊○○○、己○○、丙○、潘
    啟勇、庚○○、壬○○、癸○○○及卯○○等十人於警詢及
    偵查中所述情節相符；其第五件部分，並經證人潘玟宜於警
    詢時證明屬實，且有前述鑰匙等證據扣案，以及監視錄影光
    碟翻拍照片、贓物認領保管單、基隆市警察局車輛尋獲電腦
    輸入單、扣押筆錄及扣押物品目錄表等在卷可稽，足見被告
    二人之自白與事實相符，可以採信，其等之犯行均堪認定。
、法律適用
一、所犯罪名
    核被告所為，係犯刑法第320 條第1 項之竊盜罪及第325 條
    第1 項之搶奪罪。
二、罰金問題
    依刑法施行法第1 條之1 之規定：「中華民國94年1 月7 日
    刑法修正施行後，刑法分則編所定罰金之貨幣單位為新台幣
    。94 年1月7 日刑法修正時，刑法分則編未修正之條文定有
    罰金者，自94年1 月7 日刑法修正施行後，就其所定數額提
    高為三十倍。但72年6 月26日至94年1 月7 日新增或修正之
    條文，就其所定數額提高為三倍。」相關分則法律之罰金刑
    ，自應依上開規定配合調整。據此，刑法第320 條第1 項之
    規定，因非屬72年6 月26日至94年1 月7 日所新增或修正之
    條文，應就其所定罰金數額提高為30倍，亦即為新台幣1 萬
    5 千元以下罰金；依修正刑法第33條第5 款之規定，其下限
    為新台幣1 千元。
三、適用新法
    按刑法於95年7 月1 日修正施行，依修正後之刑法第2 條第
    1 項，行為後法律有變更者，適用行為時之法律，但行為後
    之法律有利於行為人者，適用最有利於行為人之法律。新刑
    法第2 條乃係規範行為後法律變更所生新舊法比較適用之準
    據法，故於95年7 月1 日新刑法修正施行後，如有涉及比較
    新舊法之問題，即應逕依新刑法即現行刑法第2 條第1項 規
    定，為「從舊從輕」之比較（參見最高法院95年度第8 次刑
    事庭會議決議）。經查：本件行為時間皆在98年8 間，已如
    前述，並非在95年7 月1 日之前，不生新舊法比較之問題，
    應逕行適用行為時之新法。
四、共同正犯
    前述第二件至第九件之罪，被告二人之間，互有犯意之聯絡
    及行為之分擔，皆為共同正犯。
五、累犯加重
(一)、本案情形
    被告二人均有前述有期徒刑而執行完畢之情形，有台灣高等
    法院被告前案紀錄及台灣高等法院檢察署刑案紀錄簡復表存
    卷可考。其於有期徒刑執行完畢5 年以內，故意再犯有期徒
    刑以上之本罪，均為累犯，應予加重其刑。
(二)、立法問題
    被告之品行，乃量刑考量情狀之一。法官在量刑時，對於素
    行不良者，依刑法第57條第6 款之規定，自然有所斟酌，是
    為道德上之自然加重；刑法再有累犯之設，不過立法者強迫
    司法者「應」加重其刑而已，是為法律上之強迫加重。然則
    ，被告就其前次犯罪行為已受有期徒刑之執行，其責任已經
    抵償，若再將其前次犯罪行為納入本次犯罪行為而一併評價
    ，再予加重其刑，就其所加重部分，實係將前次已受責任抵
    償之行為再次非難，顯然違背雙重處罰禁止原則，將使被告
    受到不平等之待遇。因此，累犯之制度是否違背憲法平等原
    則，已堪質疑。何況，出獄而再犯，可見監獄教化不彰，監
    獄教化不彰而怪罪被告，反而以不利益加之其身，又豈合國
    民主權之原理？申言之，司法者自會考量加重，立法者之強
    迫加重，並無必要。德國刑法於1986年廢除累犯之規定，其
    故在此，值得立法者深思。何況，若被告素行不良，法院在
    量刑時，本會一併斟酌加重其刑，惟因累犯規定係必加其刑
    ，並非得加其刑，法院不得不仔細閱讀其前科表，以資判斷
    ；而被告之檢方及院方前科表，常有數十張之多，法官常需
    耗費不少時間，始能得出其係為累犯之結論，事實上，其為
    累犯與否，在量刑上影響微小，只因法律規定不當而消耗
    法官之精神，浪費法官之精力，造成法官之疲憊，間接影響
    當事人之權益，尤其值得立法者深思！
六、數罪併罰
    被告二人所犯數罪，係分別起意，應予分論併罰。其次，法
    官在個案量刑時，其所宣告之刑係罪刑相當之量刑結果，惟
    刑法第51條數罪併罰之制度，卻規定應定執行刑，此項立法
    使得法官原本宣告其與責任相當之刑罰，遭到打折。因此，
    除有期徒刑之併罰之外，此項規定自以刪除為妥，立法應注
    意及之。
(一)、就死刑及無期徒刑而言
    就死刑及無期徒刑而言，依刑法第51條第1 款至第4 款之規
    定，宣告多數死刑者，執行其一；宣告之最重刑為死刑者，
    不執行他刑；宣告多數無期徒刑者，執行其一；宣告之最重
    刑為無期徒刑者，不執行他刑。此種情形，乃性質上無法併
    為執行之故。然則，性質上無法併為執行部分，執行檢察官
    事實上不予執行即可，原不必在立法上明文免其執行之義務
    ；否則，將置法院之宣告刑於何地？亦即法院之宣告刑又有
    何意義？申言之，法院宣告死刑或無期徒刑者，必因其罪責
    深重，法院宣告多數死刑或無期徒刑者，必因其罪責更為深
    重；若實際無法執行，也是無可奈何；惟在法律上規定只能
    執行其一，等於免除其他部分之罪刑，對被害人而言，真是
    情何以堪？如此，此項立法又有何意義？
(二)、就有期徒刑而言，
１、就報應之刑罰理論觀之
    依刑法第51條第5 款之規定，「宣告多數有期徒刑者，於各
    刑中之最長期以上，各刑期合併之刑期以下，定其刑期」，
    亦即在定其執行刑時，將減去若干徒刑。此項立法使得法官
    原本宣告其與責任相當之刑罰，遭到打折，如何謂之符合正
    義之制度？觀之同條第九款，從刑之沒收既得併執行之，何
    以主刑之徒刑、拘役或罰金必須打折執行？何況，在重罪之
    定執行刑，其所減去之刑將以年計，如何謂之符合公平正義
    之原則？尤有進者，若二個以上之重罪，均宣告法定最低刑
    ，則定執行結果，將低於法定刑，不合立法最低刑之要求，
    根本不合立法上之罪刑相當原則。
２、就個別預防之刑罰理論觀之
    依教育刑之「同時教化原則」觀之，有期徒刑之定執行即有
    其必要性。所謂個別預防，即監獄之執行係報應理論之責任
    抵償，被告在執行中，經由自己之悔罪與監獄之教化，得以
    再社會化，而回歸社會。為此而有行刑累進處遇（例如善時
    制）及假釋之規定。茲以被告犯殺人罪及強盜罪為例，若其
    殺人罪經宣告有期徒刑十年，強盜罪經宣告有期徒刑五年；
    在理論上，十年使其殺人行為罪刑相當，五年使其強盜行為
    罪相當。惟在實際上，既要同時執行，當被告在悔罪時，係
    同時就殺人罪及強盜罪而為之，而監獄在教化時，亦同時就
    殺人罪及強盜罪而為之，亦即被告之同時悛悔加之監獄之同
    時教化，共同促成被告之再社會化。因此，就有期徒刑而言
    ，定其執行刑即有刑罰理論之根據。惟司法實務基於罪刑相
    當之觀點，習慣上僅減少一點刑期，未曾減得太多。
(三)、就拘役而言，
    所謂拘役，顧名思義，是指抓來勞役，屬於強制工作，具有
    保安處分之性質，是故監獄行刑法第2 條第2 項規定「處拘
    役者應與處徒刑者分別監禁」。在刑罰種類中，拘役一項並
    無教化功能，乃不具實益之刑罰種類，立法上以廢除為宜，
    以資符合自由刑單一化之要求；6 月以下之短期自由刑，既
    難有教化作用，又易使受刑人感染惡習，除非被告有受其執
    行之特殊必要，否則尚無宣告之必要；如其宣告，應以緩刑
    或易科罰金而調和之，何況是拘役！因此，若要留存拘役，
    亦以改為保安處分為宜。然則，我國立法上不但保留拘役，
    而且比照有期徒刑之規定，應定執行刑，實無必要。觀之94
    年2 月2 日修正公布而於95年7 月1 日施行之刑法，其51條
    第10款增但書「應執行者為三年以上有期徒刑與拘役者，不
    執行拘役」，可見立法者業已明白有期徒刑與拘役之不同，
    已經執行一定期間之有期徒刑者，即無執行拘役之必要。
(四)、就罰金而言
    罰金雖為列為主刑之一，惟其本質類似行政罰鍰，又不發生
    監獄教化之問題，併為執行即可，原無定其執行刑之必要。
    然則，我國立法卻比照有期徒刑之規定，應定其執行刑，實
    無必要。
肆、違憲審查
一、憲法原則
(一)、人性尊嚴原則
    其次，德國基本法第一條第一項規定：「人性尊嚴不可侵犯
    。尊重及保護人性尊嚴，乃所有國家權力機構之義務。」依
    據國民主權原理，國民是國家主人，其人性尊嚴不可侵犯。
    在法律限度內，所有人類應有之尊嚴，皆應受到尊重，不得
    排斥或輕視之。尊重及保護其人性尊嚴，實係行政、立法、
    司法機關之義務，並非其等機關之裁量權。就刑事立法而言
    ，若無法益侵害或法益危險之行為而予以犯罪化，或較輕責
    任之行為而賦予重刑罰之處罰，即是違背人性尊嚴原則，而
    為違憲之立法。申言之，不應犯罪化而予以犯罪化，不應重
    刑化而賦予重刑罰，即是違背人性尊嚴原則。一言以蔽之，
    前者乃不應罰而罰之，後者乃不應重而重之，使得國民受到
    不應處罰之處罰，或是受到過重之處罰，皆是不合人性尊嚴
    原則。
(二)、比例原則
    按一般認為比例原則之內涵，係適當性原則、必要性原則及
    比例性原則三項。事實上，比例原則可分為二層次，其一須
    「適當」，其次須「相當」。就刑法而言，所謂適當，是指
    其犯罪化而處以刑罰為適當。所謂相當即不過量，所謂不過
    量乃指侵害最小，是指犯罪化後所賦予之刑罰種類為相當，
    為不過量，為侵害最小。因此，若要簡而言之，比例原則之
    必要性原則及比例性原則，可以合而為一，姑且名之曰相當
    性原則。若其犯罪化而犯以刑罰之立法並不適當，即是不合
    適當性原則，進而違背比例原則。若其犯罪化之立法適當，
    而其刑罰種類之賦予並不相當，即是不合相當性原則，進而
    無論其為過重或過輕，皆是違背比例原則之立法。申言之，
    罪得其刑，而刑當其罪，始得謂之符合比例原則。
(三)、法益原則
    據比例原則中之適當性原則之要求，國家刑罰權之行使，應
    限於必要之干預；能以其他手段而達成目的時，則應放棄刑
    罰。此謂之刑罰之「最後手段性」，亦即刑罰謙抑原則之表
    現。欲知其犯罪化之立法是否合乎適當性原則適當，必須求
    諸於法益原則。因此，比例原則中之「適當性原則」，可以
    導出刑事立法上之「法益原則」。申言之，刑事立法上之「
    法益原則」要求任何行為要加以犯罪化，必因其法益受到侵
    害或危險。蓋刑事立法之核心，在於其所保護之法益。刑法
    之任務，在於法益之保護。無法益保護，無刑法可言；亦即
    無法益受到侵害或危險，則無施以刑罰之必要。行為如未造
    成「法益侵害」或「法益危險」，則無將之犯罪化之必要。
    在法益侵害，為「實害犯」；在法益危險，為「危險犯」。
    再者，法益本身依其價值評價之強度，而呈現法益位階。生
    命、身體、自由、名譽、財產五者，按其順序，而高低位階
    化。生命法益最高，其次身體法益，其次自由法益，其次名
    譽法益，而財產法益最低。此五種傳統法益，稱之為「個人
    法益」。在個人法益以外之法益，即「超個人法益」或「一
    般法益」、「團體法益」、「整體法益」，亦必須其與個人
    法益具有關連性者，始得為刑法所保護之一般法益。所謂危
    險犯，亦即行為人之行為造成法益危險，尚未至法益侵害，
    亦立法予以犯罪化。以最高位階之生命法益言之，刑法之有
    預備殺人罪、預備放火罪、預備強盜罪、預備擄人勒贖罪，
    均因其行為已造成生命法益之危險；否則，各該罪即無設預
    備犯之必要。如係單純身體、自由、名譽、財產之法益危險
    行為，則未曾設預備犯而加以犯罪化。
(四)、罪刑相當原則
    在犯罪化之立法之後，其刑罰種類之賦予是否合乎行為之罪
    責，亦即是否罪刑相當，乃刑罰相當性之問題。申言之，欲
    知其犯罪化之立法是否合乎適當性原則適當，必須求於罪刑
    相當原則。因此，比例原則中之「適當性原則」，可以導出
    刑事立法上之「罪刑相當原則」。如前所述，就刑法而言，
    所謂相當即不過量，所謂不過量乃指侵害最小，是指犯罪化
    後所賦予之刑罰種類為相當，為不過量，為侵害最小。因此
    ，法定刑之刑罰種類及自由刑之刑度輕重，必須與其行為責
    任之輕重相當，亦即在具有相當性時，始得為該種刑罰之賦
    予或該級刑度之訂定。如此，其刑罰之賦予始為合乎「罪責
    原則」，使其罪責與刑罰得以相適應而具有相當性，亦即立
    法上之「罪刑相當原則」。若其犯罪化之立法適當，而其刑
    罰種類之賦予並不相當，即是違背「罪刑相當原則」，自然
    不合相當性原則，進而無論其為過重或過輕，皆是違背比例
    原則之立法。
二、竊盜罪
(一)、罪之審查
    查刑法第320 條第1 項竊盜罪及第321 條第1 項之加重竊盜
    罪，其犯罪行為所侵害者，係侵害財產法益，屬於財產之實
    害犯，其犯罪化之立法固有必要；惟財產犯罪而無暴力行為
    時，是否必須列為公訴罪（非告訴乃論之罪固包括自訴罪，
    惟自訴者少），非無商榷之餘地。因此，修正為告訴乃論之
    罪，似可考慮。至於刑法第32 1條第1 項之加重竊盜罪，除
    其第5 及第6 款乃純道德加重條款外，其第1 款至第4 款，
    依法益觀點言之，似因被害人之生命法益陷於危險使然。申
    言之，第1 款之夜間侵入住宅竊盜、第2 款之毀越安全設備
    竊盜、第3 款之攜帶凶器竊盜、第4 款之結夥三人以上竊盜
    ，在對被害人之財產法益產生實害之外，並對其生命、身體
    及自法益產生危險，而為財產法益之實害犯、生命、身體及
    自由法益之危險犯。既與生命法益有關，其犯罪化並加重其
    刑之立法尚有法理可言。惟其第5 款之乘災害之際竊盜、第
    6 款之在車站或埠頭竊盜，則純因道德非難性之考量，並非
    基於法益之考量，事實上，其量刑委諸司法即可，特設條文
    而加重其刑之立法並無必要，併此說明之。
(二)、刑之審查
    其次，竊盜罪之刑度為五年以下有期徒刑、拘役或罰金，加
    重竊盜罪之刑度為六月以上五年以下有期徒刑。由於時空背
    景不同，民國24年施行之現行刑法，其33條將有期徒刑之上
    限定為15年，係以當時「人生平均年齡不過四十一、二齡」
    為其立法理由；刑法各罪名之有期徒刑上下限，刑法各該侵
    害生命、身體、自由、名譽或財產罪之刑度安排，亦均以此
    為其立法理由。然則，60餘年後之今日已然不同，平均人壽
    將近80歲，已近立法當時1 倍；而目前更由當時之農業社會
    進展至電腦科技時代，惟刑法並未配合修正刑度，歷年來只
    知制訂並修正罰金罰鍰提高標準條例，不知制訂「有期徒刑
    提高標準條例」，造成司法實務普遍性重罪輕判之必然結果
    。例如在竊盜之罪，無論被告觸犯幾件，其連續犯加重結果
    ，刑度止於7 年半，豈是合理？如此，造成法官無從為罪刑
    相當之量刑。因此，本院認為可以考慮制訂「有期徒刑提高
    標準條例」，加倍提高刑法分則各罪有期徒刑之上下限，若
    財產犯罪得提高刑度一倍，與日本刑法相同，為十年以下有
    期徒刑，法官才有妥適之量刑空間。
三、搶奪罪
(一)、罪之審查
    搶奪行為係侵害他人之財產法益，並輕度侵害他人之行動自
    由，則搶奪罪係財產法益及輕度自由法益之實害犯。因此，
    其犯罪化之立法自有依據，合於法益原則、人性尊嚴原則、
    比例原則。
(二)、刑之審查
    相對觀之，強盜行為係重度自由法益與財產法益之實害犯，
    而竊盜行為則係財產法益之實害犯。搶奪行為之罪責介乎竊
    盜與強盜之間，係輕度自由法益與財產法益之實害犯，其刑
    罰自應介乎竊盜與強盜之間，始可稱之為罪刑相當。惟查我
    國刑法第320 條之竊盜罪，其法定刑為五年以下有期徒刑、
    拘役或五百元以下罰金。修正前刑法第328 條之強盜罪，其
    法定刑為三年以上十年以下有期徒刑。刑法第325 條之搶奪
    罪，其法定竟止於六月以上五年以下有期徒刑。如此，使得
    搶奪行為與竊盜行為幾乎為相等之評價，僅搶奪罪排除六月
    以下有期徒刑、拘役及罰金之適用而已，與加重竊盜之刑度
    完全相同。其刑罰之賦予不居其中（例如賦予一年以上七年
    以下有期徒刑），竟向竊盜罪傾斜，使得重責行為而適用輕
    罰，重罪而輕刑，違背罪責原則，不合罪刑相當原則；其不
    等者等之，等者而不等之，相同狀況而為不同處理，不同狀
    況而為相同處理，違背平等原則，應屬違憲之立法。
伍、刑罰裁量
一、罪刑相當原則
(一)、自刑罰理論觀之
    就刑罰之報應理論言之，刑罰係以其具有痛苦性之本質，來
    均衡具有不法本質之犯罪，藉以衡平行為人之罪責，使行為
    人得因責任抵償而贖罪，而社會正義得以實現義，是故強調
    「刑罰之輕重應與罪責之輕重成比例」，是為司法上之罪刑
    相當原則。其報應之內容即為自由之剝奪，亦即有期徒刑之
    相加，而監獄即為執行報應之場所。再就特別預防理論言之
    ，受刑人之犯罪係社會化過程之障礙，應使其在監執行，以
    接受再教育而求其再社會化。復就一般預防理論觀之，以對
    受刑人之施以刑罰，作為威嚇他人之手段，不過刑罰之附帶
    作用，並非其主要目的。關於刑罰之目的，通常採取綜合理
    論，各國皆然；既有報應罪責，又有預防再犯，並有嚇阻他
    人犯罪之功能；惟報應理論所強調之「刑罰之輕重應與罪責
    之輕重成比例」，仍為刑罰裁量之基本原則；在死刑及真正
    無期徒刑，惟有在侵害生命法益之犯罪，單純依報應理論，
    其罪責已夠深重，不期待其再社會化時，始得於審判上宣告
    之；在死刑，更必須於「求其生而不得」時，始得為之；被
    告縱然侵害他人之生命法益，如求其生而可得時，亦不得宣
    告死刑，蓋死刑既稱之為極刑，如非極度之罪責，自不必處
    以極度之死刑。目前，我國係採取無期徒刑得適用假釋之制
    度，執行十五年後，即有假釋之機會，本質上類似長期徒刑
    ，並非真正無期徒刑。若被告接受自由刑之執行，以進行責
    任抵償，而在執行時能因己身之悛悔加之監獄之教化，仍有
    再社會化之可能，並無永久隔離於社會之必要，即不適合量
    處無期徒刑。
(二)、自憲法原則觀之
    依據前述人性尊嚴原則，「人性尊嚴不可侵犯。尊重及保護
    人性尊嚴，乃所有國家權力機構之義務。」在法律限度內，
    所有人類應有之尊嚴，皆應受到尊重，不得排斥或輕視之。
    尊重及保護其人性尊嚴，實係行政、立法、司法機關之義務
    ，並非其等機關之裁量權，已如前述。在被告之行為責任確
    定後，其刑罰種類之賦予或自由刑之量定，均應相當而不可
    過量，否則即是違背比例原則中之相當性原則，自然不合司
    法上之「罪刑相當原則」。因此，刑事司法上之「罪刑相當
    原則」要求法官在量刑時，應依法益之位階，重所當重，輕
    所當輕，必使罪得其刑而刑當其罪；不得重罪而輕判，或輕
    罪而重判；期使責任與刑罰得以相適應，而具有相當性。申
    言之，重犯罪賦予重刑罰，輕犯罪賦予輕刑罰，當重則重，
    當輕則輕，不應重其輕，亦不應輕其重，始得謂之符合罪刑
    相當原則。地藏十輪經（第三卷）云：「若犯重罪，應重治
    罰；若犯中罪，應中治罰；若犯輕罪，應輕治罰；令其慚愧
    ，懺悔所犯。」其此之謂也！
二、刑罰裁量
(一)、主刑裁量
    為此，本院：１、審酌被告之品行、生活狀況、智識程度、
    犯罪之動機、目的、犯罪所生之危害、犯後之態度等一切情
    狀之後，２、再斟酌拘役並無教化功能，乃不具實益之刑罰
    種類，立法上以廢除為宜，以資符合自由刑單一化之要求；
    六月以下之短期自由刑，既難有教化作用，又易使受刑人感
    染惡習，除非被告有受其執行之特殊必要，否則尚無宣告之
    必要；如其宣告，應以緩刑或易科罰金而調和之等情。３、
    再考慮該被告並未與被害人達成和解，賠償損失；惟被告是
    否應施予刑罰並使之入監獄執行，應依刑罰理論及刑事政策
    而加以考量，斟酌重點在於被告有無執行剝奪其自由，並施
    以監獄之教化，以使其再社會化之必要性，並非以其是否已
    經和解而為主要之判斷標準；４、又審查刑罰之裁量，應考
    慮立法之精神。一般而言，立法所賦予之最重刑罰種類，例
    如殺人罪之死刑或竊盜罪之有期徒刑五年，乃準備給予未來
    此類型犯罪人之中之責任最高者使用；惟此種責任最高之情
    況，百不及一，並非常見；一般此類之犯罪，依統計學之數
    字，其分布類似金字塔型，責任輕者多，而責任重者少，是
    以在量刑統計上，低度量刑之情形甚為普遍。因此，就自由
    刑而言，除非是重大案件，否則，在一般案件，中度量刑已
    屬重判。若在非真正之犯罪，量處最低度之自由刑，已足以
    使其罪刑相當，又可以易科罰金而調和之，使其類似行政罰
    之性質等情；５、復特別考量被告之素行不良，卷附台灣高
    等法院被告全國前案紀錄表記之甚明。何況，被告年輕力壯
    ，竟不思上進，反而以竊盜及搶奪之方式獲取財物，顯見其
    法治觀念及自制能力均屬薄弱；惟其在遭查獲後均能大致坦
    承犯行，犯罪後之態度良好等情，６、最後衡量被告二人皆
    為累犯，皆有竊盜之前科，各犯竊盜一件，共犯竊四件盜及
    搶奪四件，其量刑自不宜從輕；其中，觀之本案共犯竊盜及
    搶奪情節，皆由被告子○○下手，而其前科中亦有不止一件
    之搶奪案，可見其罪責相對較深；何況，就兩人單獨所犯竊
    盜罪而言，被告寅○○所竊者為車牌，而被告子○○所竊者
    為機車，相對較重。因此，在量刑尤其執行時，宜略有差別
    。７、本院因而認為在依累犯之規定而加重其刑之後，認為
    竊盜罪採低度之量刑，搶奪部分採中低度之量刑，足以使其
    罪刑相當，爰分別量處前開之自由刑，並分別宣告之，以示
    儆懲，再分別定其應執行之刑，以期被告在責任抵償之餘，
    能經由監獄之教化及其個人之悔罪而成為更生之人，早日回
    歸社會而再社會化，不致再犯。
(二)、從刑裁量
１、沒收
    扣案之鑰匙4 支，係被告子○○所有，而供犯罪所用，已據
    其供明（偵查卷第174、250頁），應併予宣告沒收。
２、不沒收
    扣案之現金以外之其餘物品，固分別為被告所有，惟並非專
    供犯罪所用，本院裁量結果，認為均不得宣告沒收。至於扣
    案之現金8700元，係被告子○○所有，並非因犯罪所得之物
    ，已據被告二人一致供明，自不得宣告沒收，併予指明。
陸、義務告發
    被告子○○於本院準備程序及審判中供稱：本案尚有共謀共
    同正犯甲○○一起犯案云云；經查：此部分雖經共犯寅○○
    及證人甲○○所雙雙否認，然被告子○○既已供述具體而明
    確，而證人甲○○確有提供被告二人住宿之事實，可見被告
    子○○之指摘並非憑空而來。惟因此部分尚無積極證據足以
    證實，本院無從於本判決加以認定，此部分自應由檢察官另
    行偵查，特此說明。
柒、據上論斷
    應依刑事訴訟法第284 條除書、第273 條之1 第1 項、第
    299 條第1 項前段、刑法第28條、第320 條第1 項、第325
    條第1 項、第47條第1 項、第41條第1 項前段、第51條第5
    款、第38條第1 項第2 款、刑法施行法第1 條之1 而判決如
    主文。
本案經檢察官乙○○到庭執行職務。
中    華    民    國    99    年    5     月    28    日
                  刑事第二庭法  官  陳  志  祥
以上正本證明與原本無異。
如不服本判決，應於收受送達後10日內，向本院提出上訴狀，其
未敘述上訴理由者，並應於提起上訴後10日內，向本院補提理由
書，且須按他造當事人之人數附繕本，切勿逕送上級法院。
中    華    民    國    99    年    6     月    1     日
                            書記官  黃  士  元
附錄論罪法條：
刑法第320條第1項：
意圖為自己或第三人不法之所有，而竊取他人之動產者，為竊盜
罪，處5年以下有期徒刑、拘役或五百元以下罰金。
刑法第325條第1項：
意圖為自己或第三人不法之所有，而搶奪他人之動產者，處六月
以上五年以下有期徒刑。

司法院資訊處製作；財團法人民間司法改革基金會備份。
